臺灣高等法院民事判決
108年度重上字第878號
上  訴  人  許文澤  
            許世清  

            許平島  
            許明雍  

            張玉霜  

            許秀美  
            許漢宏  
            許漢任  
            許秀玲  

            許秀温  

            許超雄  
            許櫻薰  

共      同
訴訟代理人  謝天仁律師
複  代理人  陳建至律師
上  訴  人  許深育    

訴訟代理人  劉文崇律師
被  上訴人  許綉凉  

訴訟代理人  童兆祥律師
            邱亮儒律師
被  上訴人  張宗元  
訴訟代理人  吳姝叡律師
上列當事人間請求塗銷不動產所有權移轉登記等事件，上訴人許
文澤、許世清、許平島、許明雍、張玉霜、許秀美、許漢宏、許
漢任、許秀玲、許秀温、許超雄、許櫻薰及上訴人許深育對於民
國108年7月31日臺灣臺北地方法院106年度訴字第3152號第一審
判決各自提起上訴，上訴人許文澤等人並為訴之追加，本院於民
國110年3月16日言詞辯論終結，判決如下：
    主      文
原判決關於駁回上訴人丙○○、丁○○、戊○○、壬○○、寅○○後開第二
、三項之訴部分，及該部分假執行之聲請，暨訴訟費用之裁判均
廢棄。
上訴人癸○○應再分別給付上訴人丙○○、丁○○、戊○○、寅○○各新臺
幣肆佰肆拾壹萬伍仟元，及丙○○、丁○○、戊○○自民國一百零六年
十一月九日起，寅○○自一百零八年三月二十八日起，均至清償日
止，按週年利率百分之五計算之利息。
上訴人癸○○應再給付上訴人壬○○新臺幣柒拾參萬伍仟捌佰參拾參
元，及自民國一百零六年十一月九日起至清償日止，按週年利率
百分之五計算之利息。
上訴人丙○○、丁○○、戊○○、壬○○、甲○○、庚○○、寅○○、丑○○、己
○○、辛○○、子○○、卯○○之其餘上訴及追加之訴均駁回。
上訴人癸○○之上訴駁回。
第一、二審（含追加之訴）訴訟費用，關於上訴人癸○○上訴部分
，由上訴人癸○○負擔；關於上訴人丙○○、丁○○、戊○○、壬○○、甲
○○、庚○○、寅○○、丑○○、己○○、辛○○、子○○、卯○○上訴（含追加
之訴）部分，由上訴人壬○○負擔百分之五，餘由上訴人癸○○負擔
。
本判決主文所命給付部分，於上訴人丙○○、丁○○、戊○○、寅○○各
以新臺幣壹佰肆拾柒萬元、於上訴人壬○○以新臺幣貳拾伍萬供擔
保後得假執行，但上訴人癸○○如各以新臺幣肆佰肆拾壹萬伍仟元
為上訴人丙○○、丁○○、戊○○、寅○○、以新臺幣柒拾參萬伍仟捌佰
參拾參元為上訴人壬○○預供擔保後，得免為假執行。
上訴人壬○○其餘假執行之聲請駁回。
    事實及理由
壹、程序方面
一、按在第二審為訴之變更或追加，非經他造同意，不得為之，
    但請求之基礎事實同一基礎者，不在此限，民事訴訟法第44
    6條第1項、第255條第1項第2款分別定有明文。查，本件上
    訴人丙○○、丁○○、戊○○、壬○○、甲○○、庚○○、寅○○、丑○○、
    己○○、辛○○、子○○、卯○○（下稱丙○○等12人)就上訴人癸○○
    部分之第二備位聲明請求權基礎如附表三項次3所示，嗣於
    本院追加第二備位聲明請求權基礎如附表三項次4所示（見
    本院卷三第429頁、卷四第9-10、16-17、184-185、492頁）
    ，上訴人癸○○與被上訴人辰○○（大房許實堅之繼承人，下稱
    癸○○等2人，與被上訴人乙○○合稱被上訴人）及乙○○不同意
    追加請求權基礎（見本院卷三第429頁、卷四第185、492頁
    ），核追加之訴與原訴均為兩造間就附表一所示房屋（下稱
    系爭房屋）應有部分各1/2及坐落基地臺北市○○區○○段0○段0
    0000 地號等土地應有部分（下稱系爭基地，與系爭房屋合
    稱系爭房地）所生之爭議，其基礎事實同一，依前揭說明，
    應予准許。
二、次按不變更訴訟標的，而補充或更正事實上或法律上之陳述
    者，非為訴之變更或追加，民事訴訟法第256 條定有明文。
    查，本件上訴人丙○○等12人就上訴人癸○○部分於原審之第一
    備位聲明請求權為民法第244條第2項，嗣於本院補充第一備
    位聲明請求權基礎如附表三項次2所示（見本院卷四第492頁
    ），並因甲○○、庚○○、寅○○、丑○○、己○○、辛○○、子○○、卯
    ○○（下稱甲○○等8人）將繼承許文理對於癸○○之債權移轉予
    寅○○（見本院卷三第422頁），而變更備位第二聲明如附表
    三項次4（見本院卷四第206-207頁），核係不變更訴訟標的
    ，補充或更正法律上之陳述，非為訴之變更或追加。
三、丙○○等12人原審先位主張請求權基礎為民法第87條、第113
    條、第179條、第184條第1項、第767條第1項（見原審卷二
    第288頁背面頁），業已撤回民法第184條第1項前段、第767
    條第1項如附表二項次1及附表三項次1（見本院卷第391頁）
    。
四、又確認之訴，非原告有即受確認判決之法律上利益者，不得
    提起。所謂即受確認判決之法律上利益，係指法律關係之存
    否不明確，原告主觀上認其法律上之地位有不安之狀態存在
    ，且此種不安之狀態，能以確認判決將之除去者而言（最高
    法院106年度台上字第2855號民事判決意旨參照）。丙○○等1
    2人主張系爭房屋為訴外人許金山之繼承人男性八房（如後
    述）各自取得1/8權利，並由癸○○等2人與其餘七房（如後述
    ）成立借名登記契約，為被上訴人及乙○○所否認，足見系爭
    房屋所有權人法律關係之存否確屬未明，且致丙○○等12人之
    法律上地位有不安之狀態存在，而此種不安之狀態，復得以
    確認判決將之除去，是丙○○等12人提起本件確認之訴，自有
    確認利益存在，先予敘明。
貳、實體方面　　
一、丙○○等12人主張：許金山育有8子，依長幼分別為訴外人許
    實堅、許仁壽、許文理、許文達、許文川（許文理於原審審
    理時死亡，由其繼承人即甲○○等8人聲明承受訴訟），及上
    訴人丙○○、丁○○、戊○○（依序為大房至八房，合稱男性八房
    ；二至七房則合稱其餘七房）。癸○○等 2人為許實堅之子女
    ，上訴人壬○○為許仁壽之子。爰坐落臺北市○○區○○段0○段00
    0地號（重測前為臺北市○○區○○○段0000地號）土地（下稱分
    割前890地號土地）應有部分1/3原為許金山所有。許金山於
    民國49年12月16日死亡，因斯時許實堅已死亡，乃由其配偶
    即訴外人許吳哖代理當時未成年之癸○○等2人，與許金山其
    餘七房就上開土地各自繼承之應有部分分別成立借名登記契
    約，並於54年1月30日辦理分割繼承登記而借名登記於癸○○
    等2人名下（應有部分各1/6）。59年間由癸○○等2人出名向
    訴外人財政部國有財產局（已改制為財政部國有財產署）申
    購相鄰之同小段889地號（重測前為臺北市○○區○○○段 00000
    地號）土地（下稱分割前889地號土地）應有部分1/3（癸○○
    等2人各登記應有部分1/6），並以分割前889、890地號土地
    應有部分各1/3與他人土地合建水晶大廈。癸○○等2人嗣獲分
    配系爭房地。系爭房地實由男性八房各自取得1/8權利，並
    由癸○○等2人與其餘七房成立借名登記契約，且約定由許文
    理分管經商使用。嗣癸○○等2人於79年10月20日與其餘七房
    合意先行終止系爭基地之借名登記契約，並按各房1/8比例
    登記返還應有部分予各房代表。
　㈠辰○○於103年11月間偽稱系爭房屋所有權狀遺失，向地政事務
    所申請補發後，於同年12月24日、 104年6月4日分別設定最
    高限額新臺幣（下同）2,000萬元、500萬元之抵押權予訴外
    人午○○。詎辰○○竟於104年7月28日與乙○○通謀虛偽意思表示
    ，由辰○○將系爭房屋應有部分4分之1（下稱系爭房屋甲）出
    售予乙○○（下稱系爭房屋甲買賣契約），並於同年8月4日辦
    理所有權移轉登記（下稱系爭房屋甲所有權移轉登記)，丙○
    ○等12人業於104年8月25日另案訴請所有權移轉登記事件中
    終止系爭房屋借名登記契約。爰先位依附表二項次1之請求
    權基礎聲明如附表二項次1所示；若不構成通謀虛偽意思表
    示，則辰○○將系爭房屋甲所有權轉讓予乙○○，已損及丙○○等
    12人之借名登記回復請求權，備位依附表二項次2之請求權
    基礎聲明如附表二項次2所示。
　㈡癸○○於106年2月間偽稱系爭房屋所有權狀遺失，向地政事務
    所申請補發後，竟於106年3月23日與乙○○通謀虛偽意思表示
    ，由癸○○將系爭房地應有部分2分之1（下稱系爭房屋乙）出
    售予乙○○（下稱系爭房屋乙買賣契約），並於同年4月24日
    辦理所有權移轉登記（下稱系爭房屋乙所有權移轉登記)。
    爰先位依附表三項次1之請求權基礎聲明如附表三項次1所示
    ；若不構成通謀虛偽意思表示，則癸○○將系爭房屋乙轉讓予
    乙○○，已損及丙○○等12人之借名登記回復請求權，第一備位
    依附表三項次2之請求權基礎聲明如附表三項次2所示。倘認
    癸○○因此而給付不能，癸○○、乙○○共同侵害借名登記返還請
    求權，且癸○○逾越委任權限，第二備位依附表三項次4之請
    求權基礎聲明如附表三項次4所示。
二、辰○○、癸○○、乙○○答辯部分：
　㈠辰○○則以：許金山死亡後，其繼承人協議分割遺產，伊與癸○
    ○因代位繼承，各分得分割前890地號土地應有部分1/6 。伊
    與許金山其餘繼承人間，無借名登記關係存在。況借名登記
    非純獲法律上利益，伊母親許吳哖縱代理為之，對伊亦不生
    效力。伊與癸○○向國有財產署申購取得分割前 889地號土地
    應有部分各1/6，及與建商合建水晶大廈，均未與許金山其
    餘繼承人成立借名登記契約。倘認分割前 890地號土地由許
    金山全體繼承人繼承，丙○○等12人未與其餘公同共有人或借
    名人一同起訴，其當事人適格顯有欠缺；再者，該借名登記
    契約於許文川70年6月29日死亡時或於79年12月間伊移轉系
    爭基地應有部分予其餘七房時即已消滅，丙○○等12人遲至10
    4年8月始提起本件訴訟，已罹時效。乙○○業已依約給付價金
    80萬、交付面額40萬支票、匯款230萬元，並以辰○○積欠之3
    00萬元債務抵償，及清償辰○○積欠午○○之500萬元，另交屋
    尾款則以辰○○無法完成交屋扣減違約金後餘195萬元，由乙○
    ○給付完畢，系爭房屋甲買賣契約並非通謀虛偽意思表示；
    丙○○等12人既於系爭房屋甲買賣契約簽署時、系爭房屋甲所
    有權移轉登記時，尚未終止借名登記契約，自無詐害債權之
    情，且丙○○等12人撤銷前揭債權顯係為給付特定物，亦無民
    法第244條第2項之適用；況，丙○○等12人業已於104年10月6
    日調閱系爭房地謄本時知悉上情，已逾1年除斥期間等語置
    辯。
　㈡癸○○則以：本件實際為癸○○之父親許實堅為家族頂罪，許金
    山始將其所有不動產登記予伊與辰○○，而非借名登記；證人
    許毓容、許永宗之證詞為傳聞證據，不具證據能力，且其等
    為利害關係人，證詞亦有偏頗，地價稅繳納證明至多僅得證
    明為他房以癸○○名義繳納，丙○○等12人迄今未證明借名登記
    之成立時間、地點、合意及管理權，所舉證據無法證明有借
    名登記關係存在；癸○○、辰○○於許金山死亡時（49年12月15
    日）為限制行為能力人，無從與其餘七房成立借名登記契約
    ，伊母親吳哖依法亦不得代理成立債權行為；另系爭房屋為
    伊以分割前890地號土地價購國有地，與建商、其他地主合
    建水晶大廈，嗣後獲分配系爭房屋，為伊與辰○○出資，嗣後
    於79年移轉系爭基地予其餘七房係聽從長輩要求為贈與，而
    非基於借名登記關係為返還；甚且，系爭房屋係遭三房許文
    理無權占用；縱使有借名登記關係，得主張返還之人應為許
    金山之現存繼承人，壬○○之父親許仁壽於85年11月8日過世
    ，壬○○部分已罹於請求權時效，丙○○等12人所為之請求亦違
    反誠信原則而失效。伊與乙○○間就系爭房屋乙之買賣為真實
    ，且乙○○已依約給付價金，系爭房屋係遭許文理無權占用，
    並無分管契約存在，乙○○購買後仍得使用系爭房屋；另丙○○
    等12人在乙○○為系爭房屋乙買賣時，其借名登記返還債權尚
    未存在，且行使撤銷權係為回復借名登記之請求權，核屬給
    付特定物為標的之債權，癸○○亦未陷於無資力，丙○○等12人
    不得行使撤銷權。丙○○等12人已以原審法院執行處鑑定系爭
    房屋價格作為訴訟標的價額，其已自承以該價額作為系爭房
    屋起訴時之交易價額，並無過低情事；另丙○○等12人主張有
    土地法第104條規定之適用，於法未合等語置辯。
　㈢乙○○則以：癸○○、辰○○與許金山之其餘七房男性繼承人間就
    系爭房屋並無成立借名登記關係，縱使有成立借名登記關係
    ，壬○○亦未向癸○○、辰○○終止系爭房屋借名登記關係，而無
    借名登記返還請求權可行使，自不得行使民法第244條之撤
    銷權，亦無確認利益。另乙○○與辰○○、癸○○間就系爭房屋確
    實成立買賣關係，丙○○等12人僅憑公契上記載之非實際買賣
    價金，即認伊與癸○○等2人間就系爭房屋甲、乙買賣為通謀
    虛偽意思表示，顯屬有誤；系爭房屋甲、乙買賣雖未包含基
    地，然依民法第425條之1規定，系爭房屋非無權占用坐落之
    基地，仍係合法使用基地，且日後亦得陸續購買坐落之基地
    ，況伊訴請占用房屋之卯○○、子○○返還併給付相當於租金之
    不當得利，經判決其等應按月給付31萬4,112元，且已由子○
    ○交還予伊，不能僅以伊未購買坐落之基地，或購買系爭房
    屋應有部分，即認有通謀虛偽意思表示；伊業已依約於簽約
    時給付辰○○現金80萬元、支票面額40萬元，104年9月3日匯
    款230萬元予辰○○富邦銀行帳戶內，承擔辰○○對午○○所負之5
    00萬元借款債務已於110年1月5日給付，並扣除辰○○未交付
    系爭房屋計算之違約金後給付195萬元，及抵扣辰○○積欠之3
    00萬元；另系爭房屋4分之1於執行法院查封拍賣鑑定價格為
    234萬元，伊至少已給付1,045萬元，是伊與辰○○間之買賣關
    係確實存在。又丙○○等12人未舉證證明本件有違民法第348
    條第1項及第818條規定，僅泛稱持份買賣當事人無權要求交
    付房屋或收益系爭房屋，伊與辰○○卻約定要交付顯不合理，
    亦不足為採。再者，伊已依系爭房屋乙買賣契約給付價金2,
    688萬元，且系爭房屋乙業於110年1月5日強制執行點交予伊
    ，益徵伊與辰○○、癸○○間就系爭房屋甲、乙買賣為真實，本
    件亦非租地建屋之情事，丙○○等12人主張有土地法第104條
    規定之適用，亦屬無據。丙○○等12人對於辰○○、癸○○並無債
    權存在，亦未舉證證明伊知悉前揭買賣行為有害及債權人權
    利，且癸○○並未陷於無資力狀態，丙○○等12人不得行使撤銷
    權；況，其等行使為借名登記回復請求權，依民法第244條
    第3項規定，不得行使；伊與辰○○、癸○○間並無丙○○等12人
    所指稱之侵權行為等語置辯。
三、原審就丙○○等12人之請求，為一部勝訴、一部敗訴之判決，
    即判命癸○○應給付丙○○、丁○○、戊○○各58萬5,000元本息，
    癸○○應給付壬○○9萬7,500元本息，癸○○應給付甲○○等8人58
    萬5,000元本息，另駁回丙○○等12人其餘之訴。
　㈠丙○○等12人就其敗訴部分不服，並聲明：
　⒈原判決關於駁回其後開第二、三項之訴部分廢棄。
　⒉上廢棄部分，就辰○○與乙○○間
　⑴先位聲明如附表二項次1所示。
　⑵備位聲明如附表二項次2所示。
　⒊上廢棄部分，就癸○○與乙○○間
　⑴先位聲明如附表三項次1所示。
　⑵第一備位聲明如附表三項次2所示。
  ⑶第二備位聲明如附表三項次4所示。
  辰○○、癸○○、乙○○答辯聲明：上訴及追加之訴均駁回。
　㈡癸○○就其敗訴部分不服，並聲明：
　⒈原判決關於命癸○○給付部分廢棄。
　⒉上廢棄部分，丙○○等12人在第一審之訴及追加之訴均駁回。
　丙○○等12人答辯聲明：上訴駁回。
四、兩造不爭執事項（見本院卷一第394-396、482頁、卷三第17
    頁）：
  ㈠許金山於49年12月15日死亡，其配偶為許廖格（66年3月17日
    死亡），其子為許實堅（長子，42年1月14日死亡）、許仁
    壽（二子，85年11月8日死亡）、許文理（三子，105年9月2
    1日死亡）、許文達（四子，99年5月死亡）、許文川（五子
    ，70年6月29日死亡）、丙○○（六子）、丁○○（七子）、戊○
    ○（八子）。癸○○、辰○○為許實堅之長子、次女。甲○○等8人
    為許文理之繼承人。許仁壽之繼承人為許永宗、許永濱、壬
    ○○、許永重、許莉莉、許琇琳（原證1繼承系統表所載)。
  ㈡分割前890地號土地應有部分1/3為許金山遺產，辰○○、癸○○
    於54年1月30日以分割繼承為原因，分別登記為該土地之所
    有權人（應有部分各1/6)，於79年10月20日以買賣為登記原
    因，由癸○○、辰○○移轉分割前890地號土地所有權予丙○○（
    六房）、丁○○（七房）、許益誠（四房）、壬○○（二房），
    應有部分各為 1074/319440、1074/319440、537/319440、1
    074/319440；另於同日以買賣為登記原因，由癸○○移轉所有
    權予許齡月（五房）、許晉豪（八房）、子○○（三房），應
    有部分均各為1074/319440；於同日以贈與為登記原因，由
    辰○○移轉所有權予許智強（四房），應有部分537/319440，
    辰○○已非分割前890地號土地所有權人、癸○○應有部分則為1
    /8 (見調字卷第27-29頁、原審卷一第61-62頁）。
  ㈢分割前890地號土地原所有權人辰○○、癸○○、許金章、許慶豐
    ，於59年間向國有財產局申購分割前889地號土地）。
  ㈣分割前890地號土地、同小段880地號土地（下稱系爭880土地
    ）等地號土地與他人所有土地於61年間建成水晶大廈，辰○○
    與癸○○獲分配系爭房屋（權利範圍各1/2、基地坐落除分割
    前890地號土地外，尚有同小段880-1 (分割自系爭880地號
    土地）、882、883、885、886、888地號土地，並於65年4月
    8日登記為該屋所有權人（見調字卷第31頁）。
  ㈤辰○○、癸○○分別於103年11月、106年2月間以系爭房屋所有權
    狀遺失為由申請補發。
  ㈥辰○○於104年7月28日與乙○○簽署系爭房屋甲買賣契約，約定
    由辰○○將系爭房屋甲出售予乙○○，買賣價金為1,800萬元。
    後於104年8月4日以買賣為登記原因，所有權（應有部分1/4
    )移轉登記予乙○○（見原審卷一第43-44頁）。
  ㈦乙○○簽發發票日為104年8月17日、面額為40萬元、受款人為
    辰○○之支票予辰○○；又分於104年9月3日、106年3月17日、1
    06年5月17日匯款230萬元、100萬元、95萬元至辰○○富邦銀
    行安和分行之帳戶（帳號：000000000000，下稱辰○○富邦安
    和帳戶)(見原審卷一第45-46、48頁）。
  ㈧癸○○與乙○○於106年3月23日簽署系爭房屋乙買賣契約，約定
    由癸○○將系爭房屋乙及坐落基地出售予乙○○，買賣價金為2,
    688萬元。後於106年4月24日以買賣為登記原因，所有權(應
    有部分1/2)移轉登記予乙○○（見原審卷一第49-54頁）。
  ㈨乙○○於106年3月28日、4月5日、4月18日各匯款300萬元、388
    萬元、2000萬元至華南商業銀行受託信託財產專戶（下稱系
    爭信託專戶）内，華南銀行於106年4月26日自系爭信託專戶
    匯出2,486萬0,106元予癸○○（扣除仲介服務費80萬6,400元
    、土地增值稅及房屋稅款121萬3,494元）（見原審卷一第55
    、323頁)。
五、本院之判斷
　　兩造均同意簡化本件之爭點項目（見本院卷二第30、31頁、
    卷四第492頁），茲分述如下：
  ㈠丙○○等12人主張渠等與癸○○等2人間就系爭房屋成立借名登記
    契約關係，是否有據？
　⒈按稱借名登記者，謂當事人約定一方將自己之財產以他人名
    義登記，他方允就該財產為出名登記之契約，是當事人間僅
    就財產登記名義一事為約定，至借名登記財產之實質所有權
    利仍由借名者享有，並未隨同財產登記而移轉予出名者。其
    成立側重於借名者與出名者間之信任關係，在性質上應與委
    任契約同視。倘其內容不違反強制、禁止規定或公序良俗者
    ，自應賦予無名契約之法律上效力，並類推適用民法委任之
    相關規定（最高法院100年度台上字第1972號判決意旨參照
    ）。
　⒉查：
　⑴許金山於49年12月16日死亡，其配偶為許廖格（66年3月17日
    歿），育有長子許實堅（42年1月13日歿）、次子許仁壽（8
    5年11月 8日歿）、三子許文理（105年9月21日歿）、四子
    許文達（99年5月歿）、五子許文川（70年6月29日歿）、六
    子丙○○、七子丁○○、八子戊○○。癸○○等 2人為許實堅之子女
    。許金山遺產除分割前890地號土地外，尚有臺北市○○區○○
    段 0○段00地號等46筆土地（下稱68地號等46筆土地），地
    價稅稅金由男性八房均攤，嗣協議由許仁壽保管前揭權狀等
    情，有丙○○等12人於原法院另案105年度訴字第457號請求所
    有權移轉登記事件（即本院106年度重上字第617號所有權移
    轉登記事件，下稱另案所有權移轉事件）當庭提出所保管68
    地號等46筆土地所有權狀正本以供查核外（見原法院105年
    度訴第457號卷一第119頁），並另提出地價稅繳款書、地價
    稅課稅明細表、土地登記簿以為佐證（見不爭執事項㈠、原
    審卷二第77-102、132-148、149-172頁）。
  ⑵證人即許金山之女許毓容於另案所有權移轉事件證稱：伊父
    親許金山死亡，繼承人要擔負高額遺產稅及費用，其餘二至
    八房之七兄弟就與伊大嫂許吳哖（即大房許實堅之配偶，癸
    ○○之母）商量，大嫂有3個小孩，大嫂說遺產用較小的2個小
    孩即癸○○、辰○○名義登記，只是名義上登記，但財產不是給
    他們2人，稅金較便宜；嗣後大嫂曾找四哥許文達說辰○○長
    大要結婚，你們趕快把不動產移轉回去，不然辰○○結婚後就
    不敢保證，但之後沒有去移轉，因為信任大嫂；這些事情伊
    是從大嫂那裡聽到，七兄弟是與大嫂商量，大嫂很講信用，
    七兄弟均信任大嫂，故臺北市的土地都是登記在癸○○、辰○○
    名下；以前重男輕女，男性八房分不動產，八房各出500萬
    元，付給4名女兒各1,000萬元等語（見本院卷一第174-178
    頁、本院106年度重上字第617號卷二第438-442頁）。
　⑶證人即許金山二子許仁壽長子許永宗亦於另案所有權移轉事
    件證稱：許金山所遺不動產之權狀均放在水晶大廈改建前老
    店的保險箱，改建後把水晶大廈的房地權狀及其他土地權狀
    連同保險箱放到瑞安街老家，是伊父親許仁壽保管，直到瑞
    安街再改建時，伊才知道有權狀在裡面，伊父親身體不好時
    才告訴伊，後來另案訴訟中，伊將權狀交給三房許文理長子
    寅○○，寅○○再提出給另案法官看；這些不動產之稅款原先是
    癸○○繳納，不知何時開始他說不再辦理，全部資料都移交給
    伊繳納，包括土地、債券都拿給伊，癸○○、辰○○會把地價稅
    單拿給伊去繳，但是伊也沒有錢，剛好有道路徵收的現款與
    債券，債券每年到期後，提領出來繳納地價稅，債券繳完後
    ，不夠的部分由伊向每房收取繳納，大房部分就是找癸○○收
    取等語（見本院卷一第179-184頁、上開第617號卷二第443-
    449頁）。
　⑷參以許永宗提出之地價稅繳款書及明細表，其上有「每人分
    担」、「捌份均開」、「÷8」等計算稅額分攤之手寫文字（
    見原審卷二第83、92、100、156頁背面、原法院107年度訴
    字第1658號卷第139、143、153、161、177頁），亦與證人
    許永宗所稱其向各房收取地價稅之情節相符。癸○○等2人雖
    否認上開手寫文字之形式證據力，然許永宗已表明上開文字
    為其書寫（見原審卷二第156頁背面），佐以上開地價稅繳
    款書之納稅義務人為癸○○或辰○○，若非其等主動提出，其餘
    七房自無可能取得繳款書，許永宗亦無可能於原審或上開另
    案提出作為證據，可見癸○○等2人應係要求其餘七房分攤地
    價稅款，方提出地價稅繳款書，則其上記載八房分攤稅額之
    手寫文字註記，自屬合理可信。　
　⑸又證人許毓容已於另案所有權移轉事件證稱：以前重男輕女
    ，許金山遺產八個兒子分不動產，八個兄弟給四個女兒各10
    00萬元，許厝合建，拿了1500萬元，500萬元給四個女兒等
    語（見第457號卷二第440頁），核與辰○○於另案所有權移轉
    事件原審具狀稱：「許金山...去世，遺留多筆遺產，許金
    山之繼承人即協議各自分配遺產。」相符（見上開第457號
    卷一第14、15頁），足認許金山死亡後，其繼承人全體應已
    為遺產分割協議，並已達成遺產中之不動產由男性八房均分
    且分別共有，女性繼承人則以金錢分配之合意至明，另依前
    所述，分割前890地號土地雖由癸○○等2人於54年1月30日以
    繼承為原因分別登記為該土地應有部分各1/6之所有權人（
    見不爭執事項㈡），並有土地登記簿可稽（見另案所有權移
    轉事件之北簡卷第25-31頁），然所為登記顯然係本於全體
    繼承人之前揭遺產分割協議及男性八房間借名登記契約所為
    。
　⑹再者，許金山遺產中原借名登記於癸○○等2人名下之臺北市○○
    區○○段00000地號土地已與建商合建○○○路二段龍門第房屋，
    臺北市○○區○○○○000、000-0、000-0、000-0、000-0地號土
    地與建商合建○○街房屋，臺北市○○區○○段○○段000○000地號
    土地與建商合建○○街房屋；上開合建房屋建成後，均按八房
    分配，辰○○雖為參與合建地主，但名下卻無分配到任何一間
    房屋，而係由癸○○代表大房分得合建房屋等情，亦據證人許
    永宗證稱：許金山留下來登記在癸○○、辰○○名下之土地有與
    建商合建分配○○街000巷00弄、○○街00號左右、○○○路龍門第
    、○○街許厝，合建完的房子都有分給七房，有些土地比較小
    ，分的房子沒有那麼多，這邊有分到，那邊就沒有，但是都
    有平均分給八房等語（見本院卷一第181頁、上開第617號卷
    二第445頁）；並有上開合建土地及分得房屋即龍門第房屋7
    戶、○○街房屋13戶、○○街房屋18戶之土地及建物登記謄本、
    上開房屋分配情形明細表可參（見上開第617號卷三第114-1
    16頁及謄本卷），益徵分割前890地號土地在內之許金山遺
    產，已協議分割由男性八房均分取得，並各自借用癸○○等2
    人名義登記。
　⑺從而，由證人許毓容、許永宗前揭證述及卷附土地及建物登
    記謄本、丙○○等12人所提68地號等46筆土地之地價稅繳款書
    、明細表上載有「每人分擔」、「捌份均開」等計算稅額分
    攤文字，及丙○○等12人提出68地號等46筆土地所有權狀正本
    、辰○○自承許金山之繼承人已協議各自分配遺產等情綜合以
    觀，堪信許金山死亡後，其全體繼承人已協議分割遺產，即
    遺產中之不動產由男性八房均分且分別共有，女性繼承人則
    以金錢分配，並由癸○○等2人之母許吳哖代理與其餘七房成
    立借名登記契約，合意將該七房各自分得土地應有部分借名
    登記於癸○○等2人名下。許金山全體繼承人乃據此於54年1月
    30日完成分割繼承登記，由癸○○等2人分別登記為分割前890
    地號土地應有部分各1/6之所有權人。
　⑻癸○○等2人雖辯稱：許金山之遺產並非全部登記於癸○○等2人
    名下，其餘男性七房至少有直接繼承包括坐落新北市○○區○○
    段000○000○000○000地號等4筆土地（下稱○○區○○段4筆土地
    ），分割前890地號土地持分1/3，亦係依當時全體繼承人所
    達成協議辦理繼承登記，已分歸由癸○○等2人取得，並非借
    名登記云云。然查，蘆洲區中山段4筆土地係遲至65年4月16
    日始以繼承為原因，登記予許仁壽、許文理、許文達、許文
    川、丙○○、丁○○、戊○○、癸○○分別共有，應有部分各1/8等
    情，有上開土地登記簿、謄本可稽（見原審卷一第292-303
    頁、上開第617號卷二第179-351頁），核與前述許金山遺產
    登記時間確有不同。證人許毓容亦證稱臺北市的土地都是癸
    ○○、辰○○代表，臺北縣的土地遺漏沒有登記，後來才發現，
    那時候不需要登記在癸○○、上訴人名下，才登記給八個兄弟
    ，新的（土地）發現一定會登記在八個兄弟名下，女兒沒有
    等語（見本院卷一第177頁、上開第617號卷二第441頁）；
    及證人許永宗亦證稱：許金山的遺產除了臺北市登記在癸○○
    、上訴人名下以外，臺北縣也有，但詳細情形是聽叔叔講的
    ，當時祖父過世找代書辦理，但漏掉臺北縣土地，是在繳納
    稅金時，發現沒有辦理，補辦時就乾脆分給八房，沒有再用
    癸○○、上訴人名義，還有臺北世界山莊也漏掉，到現在還是
    我祖父的名字等語（見本院卷一第182頁、上開第617號卷二
    第445-446頁）。足認許金山之遺產中之○○區○○段4筆土地係
    於65年間發現遺漏始逕辦理繼承登記予男性八房繼承人，而
    未再為借名登記，自無從推論全體繼承人於54年間已協議將
    包含分割前890地號土地在內之臺北市所有土地均分割予大
    房代位繼承人即癸○○等2人所有。
　⒊次查：
　⑴分割前889地號土地係由分割前890地號土地所有權人即癸○○
    等2人、許金章、許慶豐向國有財產局申購取得，並由癸○○
    等2人以「出售」為原因登記取得應有部分各1/6乙節，固有
    土地登記簿可稽（原審卷二第59頁）。然審酌癸○○等2人既
    係本於分割前890地號土地登記共有人身分取得申購相鄰分
    割前889地號土地之資格，而分割前890地號土地實質則為許
    金山男性八房所共有，業經認定，復參酌癸○○等2人自始未
    能提出申購之出資證明，堪認丙○○等12人主張分割前889地
    號土地乃於59年間，建商欲整合分割前890地號土地週邊土
    地興建大廈，乃出資由分割前890地號土地所有權人出名向
    國有財產局申購取得，其實質所有權亦應屬許金山男性八房
    分別共有，亦借用癸○○等2人名義登記等情，並非無稽
　⑵分割前890地號土地於79年10月20日以買賣為登記原因，由癸
    ○○、辰○○移轉所有權予丙○○、丁○○、許益誠、壬○○，應有部
    分各為1074/319440、1074/319440、537/319440、1074/319
    440；另於同日以買賣為登記原因，由癸○○移轉所有權予許
    齡月（五房）、許晉豪、子○○（三房），應有部分均各為10
    74/319440；於同日以贈與為登記原因，由辰○○移轉所有權
    予許智強（四房），應有部分537/319440，辰○○非分割前89
    0地號土地所有權人、癸○○應有部分則為1/8 (見不爭執事項
    ㈡）。
　⑶證人許毓容證稱：水晶大廈土地先過戶，因為土地在漲價，
    房子是伊三哥許文理在使用，說不急著過戶等語（見本院卷
    一第175頁、上開第617號卷卷二第439頁），及證人許永宗
    證稱系爭房屋之土地於79年是伊經辦過戶的，是伊叔叔交代
    ，說以後土地、房子要過戶分給八房，伊打電話給每一房，
    問他們要過戶給何人，要他們拿資料到代書那裡，當時要辦
    土地、房屋過戶，但是要辦理時，發現寅○○沒有繳房屋稅，
    當時沒有錢，叔叔說土地會增值，所以先辦土地過戶，房子
    是自己的姪子，沒有問題，以後再辦，先把土地過戶等語（
    見本院卷一第180-181頁、上開第617號卷二第444-449頁）
    ，核與丙○○等12人主張癸○○等2人於79年10月20日與其餘七
    房先行就系爭基地終止借名登記契約，並按各房 1/8比例返
    還應有部分予其餘七房代表，系爭房屋則繼續維持借名登記
    於癸○○等2人名下，待日後再回復移轉等情大致相符。
　⑷參以前述系爭房屋由三房許文理分管使用及繳納歷年房屋稅
    ，其建物所有權狀現由許文理之子寅○○保管，益徵系爭房屋
    實屬男性八房共有，其餘七房將其應有部分借名登記在癸○○
    等2人名下。
　⑸承上，癸○○等2人用以參與合建之分割前890、889地號土地持
    分均為許金山男性八房分別共有並借名登記在癸○○等2人名
    下，且於61年間建成水晶大廈後，系爭房屋權利範圍各1/2
    ，及該屋所坐落之土地即880-1（94年4月15日自880地號分
    割）、882、883、885、886、888、890地號土地，以及水晶
    大廈另坐落之880、881、881-1（94年4月15日自881地號分
    割）、884、893、894、895、889地號土地持分即系爭15筆
    土地，雖各登記癸○○等2人為所有權人，惟嗣後就系爭房屋
    之基地已終止借名登記關係，返還予其餘七房，足認系爭房
    屋確實為許金山男性八房所分別共有，僅由癸○○等2人分別
    與許仁壽、許文理、許文達、許文川、丙○○、丁○○、戊○○成
    立借名登記關係。
　⒋至癸○○等2人辯稱借名登記契約對於出借人而言非純獲法律上
    利益，伊之母親許吳哖縱代理為之，然非為伊之利益，亦不
    能對伊發生效力云云。惟按意思表示以明示或默示，均無不
    可。而所謂默示之意思表示，除依表意人之舉動或其他情事
    ，足以間接推知其有承諾之效果意思者外，倘單純之沉默，
    依交易上之慣例或特定人間之特別情事，在一般社會之通念
    ，可認為有一定之意思表示者，亦非不得謂為默示之意思表
    示（最高法院98年度台上字第633號判決意旨參照）。審酌
    許吳哖於54年間代理癸○○等2人，與許金山其餘七房就各自
    協議取得分割前890地號土地應有部分各別成立借名登記契
    約時，癸○○等2人雖未成年。然癸○○等2人於成年後數10年間
    明知系爭房屋為許文理一房管領使用及繳納房屋稅等，卻從
    未異議，甚至於79年間經由許永宗通知先行終止系爭基地及
    其他各筆土地之借名登記契約，同意出具印鑑移轉返還土地
    所有權應有部分各1/8予其餘七房等情事，足以推知癸○○等2
    人於成年後，顯然對於許吳哖（於68年間死亡）代理所為分
    割協議及借名登記，均已事後承認，且確有與其餘七房就系
    爭房屋成立借名登記契約之明示或默示之意思表示，則癸○○
    等2人此部分所辯，並非可採。
　⒌癸○○等2人雖抗辯證人許毓容、許永宗所言均為傳聞，不具證
    據能力云云。然民事訴訟之傳聞證人（間接證人或徵憑證人
    ）所為之證詞，本非絕無證據能力，其與直接證人陳述親自
    見聞之證言比較，祇是證據力之強弱而已，尚非不得採為證
    據方法之使用，法院對該傳聞證據之價值，仍可由法官憑其
    知識、能力、經驗等依自由心證予以認定之（最高法院98年
    度台上字第2479號判決意旨參照）。依許毓容、許永宗上開
    所陳，雖非親見親聞許吳哖與其餘七房協議借名登記之過程
    ，而係聽聞在場者之轉述而為傳聞證據，然非毫無證據能力
    。審酌上開證述內容與當時民間習慣及其他證據資料相符，
    自可採為認定事實之依據，要不能僅以其為傳聞即否定證據
    適格。至癸○○等2人主張：許實堅係為家族頂罪遭軍法審判
    後槍決，故將許金山之遺產登記於癸○○、辰○○名下作為補償
    云云，癸○○等2人未舉證以實其說，則其主張自無可取。
  ㈡丙○○等12人與辰○○部分：
　◎先位主張
　⒈辰○○與乙○○間就系爭房屋甲於104年7月28日成立之買賣契約
    及104年8月4日所為物權行為因通謀虛偽意思表示無效？
　⑴按第三人主張表意人與相對人通謀而為虛偽意思表示者，該
    第三人應負舉證之責。本件被上訴人主張上訴人就系爭本票
    債權係通謀虛偽意思表示，依舉證責任分配原則，即應由被
    上訴人負舉證之責（最高法院107年度台上字第1375號民事
    判決意旨參照）。準此，丙○○等12人主張系爭房屋甲買賣契
    約及移轉所有權之物權行行為均為通謀虛偽意思表示而無效
    ，為辰○○、乙○○所否認，依前說明，自應由丙○○等12人負舉
    證責任。
　⑵查：
　①依系爭房屋甲買賣契約所載（見原審卷一第43-44頁），辰○○
    於104年7月28日與乙○○簽署該契約，約定由乙○○購買系爭房
    屋應有部分1/4 部分即系爭房屋甲。
　②依系爭房屋甲買賣契約第2 條約定，買賣標的之價金為1,800
    萬元，其給付方式為：⑴以辰○○積欠乙○○之300萬元債務抵償
    部分買賣價金，⑵簽約時由乙○○給付辰○○120萬元，⑶系爭房
    屋甲移轉登記予乙○○後支付230萬元，⑷由乙○○代辰○○承擔清
    償積欠午○○500萬元借款債務，⑸辰○○完成交屋後，被告乙○○
    再支付650萬元；第3條約定簽立契約後3個月內應完成交屋
    義務，若有遲延，辰○○應負擔每日以買賣總價款0.02% 計算
    之違約金。
　③乙○○於簽約當日有交付現金80萬元及票面金額為40萬元之支
    票（支票號碼：AD0000000）予辰○○，並於104年9月3 日匯
    款230萬元至辰○○富邦銀行安和分行帳戶。嗣因辰○○無法依
    系爭房屋甲買賣契約完成交屋義務，經辰○○與乙○○於106 年
    3 月25日簽立買賣補充（下稱系爭協議書），約定以上開65
    0 萬元交屋款中之455萬元作為違約金，並由乙○○分別於106
     年3 月27日、106 年5 月17日匯款100 萬元、95萬元至辰○
    ○上開富邦安和帳戶內等節，有上開支票、簽收單、永豐銀
    行新臺幣匯款申請單、系爭協議書可憑（見原審卷一第45-4
    8、47頁），並與證人即辰○○之配偶巳○○於本院審理證稱有
    收到80萬元現金等語（見本院卷三第16頁）相符。
　④證人即辰○○之配偶巳○○於本院審理時證稱：伊與辰○○一起向
    乙○○借款，何時開始借款伊不記得，伊向乙○○週轉金錢幾次
    也不記得，但有一個額度，由伊提供不動產讓他核算，他答
    應約3千至4千萬元間借貸給伊及辰○○。乙○○會將錢匯入銀行
    ，小額的伊拿現金。我們有簽立契約書，約定房屋之4分之1
    過戶給乙○○，伊有跟乙○○說如果將來我們無法清償借款就會
    將所提供之不動產出售給乙○○，伊後來無法清償，最主要是
    我們連利息都無法支付，乙○○就有動作，所以伊就跟乙○○說
    房屋四分之一出售給他，乙○○的開價大約一坪100萬元，伊
    認為太便宜，就賣給他1800萬元。契約第1條債務總額300萬
    元的部分，伊每跟乙○○借一筆錢都有簽字，伊陸陸續續跟乙
    ○○拿錢，300萬元是以簽署的借據來計算出來，借的這300萬
    元都沒有清償，300萬元內包含部分的利息，最後才確認欠3
    00萬元。106年3月25日就上開買賣契約之交屋款另行協議過
    程伊不是記得很清楚，當初伊也沒有想到事情會發展成這個
    程度，因為房屋名字是我們的，應該很快就可以解決，沒想
    到時間拖這麼長，後來是乙○○要求簽的，650萬元變成195萬
    元是乙○○計算出來的，當時伊是認為我們比較無理，他的要
    求盡量滿足他，他計算減為195萬元，當時可能也有爭執，
    但是也沒有辦法，所以伊也同意以195萬元作為交屋款，其
    餘是違約金，伊也沒有點交房屋給乙○○等語（見本院卷三第
    11-15頁）。
　⑤證人午○○於原審審理時證稱：乙○○為伊好友，乙○○有向伊表
    示要向辰○○購買系爭房屋應有部分1/4 ，希望在乙○○取得該
    房屋產權且交屋前，伊暫時不要拍賣乙○○所購買之系爭房屋
    應有部分，乙○○並表示其願意幫辰○○償還積欠伊之500萬元
    債務，伊認為多1個人願意償還沒有理由不答應，是當時即
    約定若乙○○實際清償該500萬元，辰○○債務就免除，若乙○○
    尚未清償前辰○○應該仍要負擔500 萬元債務等語（見原審卷
    卷二第111頁背面-112頁），及參以乙○○於110年1月5日匯款
    500萬元予午○○，以及系爭房屋由辰○○擔保債權500萬元設定
    第二順位抵押權予午○○部分已於110年1月6日因清償而塗銷
    等情，有存摺封面、提款單、建物第二類謄本及異動索引可
    按（見本院卷四第161-173頁），可知乙○○業已依系爭房屋
    甲買賣契約約定給付辰○○積欠午○○之500萬元借款債務，並
    塗銷此部分抵押權登記。
　⑥承上，乙○○既已實際給付40萬元、80萬元、230萬元、195萬
    元，並以積欠乙○○之300萬元抵沖部分價金，嗣後在於110年
    1月5日代辰○○清償積欠午○○之500萬元，堪認辰○○與乙○○間
    就系爭房屋甲之買賣關係為真實。
　⑶丙○○等12人雖以辰○○、乙○○持以辦理系爭房屋甲所有權移轉
    登記之買賣契約，其上所載價金與前揭主張系爭房屋甲買賣
    價金不同，且該售價顯低於市價為由，主張為通謀虛偽意思
    表示云云。然現行實務上不動產買賣契約常分為所謂之公契
    、私契，當事人因稅捐考量，往往以低於買賣契約實際所定
    數額之價金，記載於向地政機關提出之買賣移轉契約書即所
    稱公契，然辰○○與乙○○間就系爭房屋甲應有部分實際買賣過
    程及支付價金之狀況，業經本院認定如前，自難以此價金之
    記載遽認買賣契約係基於通謀虛偽意思表示所為。另買賣係
    基於當事人之合意，其交易價格或條件，本應由出賣人衡酌
    自身出售意願及資金需求，暨由買受人衡量不動產處分利用
    之侷限性、日後處分之市場需求，而予決定，縱令系爭房屋
    甲買賣契約第肆條約定，於辰○○、乙○○等簽署契約時為他人
    占有（見原審卷一第44頁）或設定抵押權，然嗣後系爭房屋
    已點交予乙○○，且亦塗銷部分抵押權設定（見本院卷四第15
    9、173頁），亦難據此推論辰○○、乙○○間之系爭房屋甲買賣
    契約為通謀虛偽意思表示。
　⑷復按土地法第104條第1項前段規定條文文字雖未限制設定地
    上權之人，必須在該地上權土地上建有房屋或未建有房屋者
    ，始可依同樣條件主張優先承買權。惟按土地法第104條係
    規定租用基地建築房屋之承租人，於出租人之基地出賣時，
    有優先承買權，其出租人於承租人之房屋出賣時，有優先承
    買權，旨在使基地上之房屋合歸一人所有，以盡經濟上之效
    用，並杜紛爭，如基地承租人於基地上根本未為房屋之建築
    者，當無該條規定之適用（最高法院88年度台上字第3111號
    民事判決意旨參照）。是本件辰○○並未於系爭房屋所坐落之
    土地上搭建房屋，亦無租賃關係存在，依上開說明，丙○○等
    12人主張辰○○違反土地法第104 條規定所為之買賣及移轉登
    記行為無效云云，顯屬無據。
　⑸承上，辰○○與乙○○間就系爭房屋甲之買賣關係確實存在，且
    丙○○等12人復未舉證證明前揭買賣關係及就系爭房屋甲所有
    權移轉登記之物權行為為通謀虛偽意思表示而無效，是丙○○
    等12人此部分主張，即屬無據。
　⒉丙○○等12人主張代位辰○○擇一依民法第113條、第179條、第1
    84條第1項後段規定，請求乙○○塗銷系爭房屋甲所有權登記
    ，是否有據？
　　承上所述，辰○○與乙○○間就系爭房屋甲之買賣關係確實存在
    ，且丙○○等12人復未舉證證明前揭買賣關係及就系爭房屋所
    有權移轉登記之物權行為為通謀虛偽意思表示而無效，則丙
    ○○等12人主張代位辰○○擇一依民法第113條、第179條、第18
    4條第1項後段規定，請求乙○○塗銷系爭房屋甲所有權登記，
    亦屬無據。
　◎備位主張
　⒈丙○○等12人依民法第244條第2項規定，主張辰○○與乙○○間就
    系爭房屋甲於104年7月28日成立之買賣契約及104年8月4日
    所為物權行為應予撤銷？
　⑴按債權人得依民法第244條規定行使撤銷權，以其債權於債務
    人為詐害行為時，業已存在者為限，若債務人為詐害行為時
    ，其債權尚未發生，自不許其時尚非債權人之人，於嗣後取
    得債權時，溯及的行使撤銷權（最高法院109年度台上字第2
    066號民事判決意旨參照），準此，系爭房地早已於分配予
    癸○○等2人時（65年4月8日），由癸○○等2人分別與其餘七房
    即許仁壽、許文理、許文達、許文川、丙○○、丁○○、戊○○成
    立借名登記關係，已認定如前，而系爭房屋甲係在104年7月
    28日由辰○○出售與乙○○，是丙○○等12人即其餘七房於斯時確
    實為借名登記契約之債權人，縱使有尚未終止借名登記關係
    ，然此未妨礙丙○○等12人或其餘他房之債權人地位，是辰○○
    、乙○○辯稱丙○○等12人非辰○○之債權人云云，不足為採。
　⑵又按債務人所為之有償行為，於行為時明知有損害於債權人
    之權利者，以受益人於受益時亦知其情事者為限，債權人得
    聲請法院撤銷之，民法第244條第2項定有明文。查，丙○○等
    12人雖主張依民法第244條第2項規定撤銷系爭房屋甲買賣債
    權行為及所有權移轉物權行為，然就乙○○於受益時明知辰○○
    之前揭有償行為損害於丙○○等12人之權利之有利事實，未舉
    證以實其說，亦與前揭要件未符，不應准許。
　⒉丙○○等12人主張代位被上訴人辰○○依民法第244條第4項規定
    ，請求乙○○塗銷系爭房屋所有權登記，是否有據？
　　承上五、㈡備位主張⒈所述，丙○○等12人既不得依民法第244
    條第2項規定，撤銷辰○○與乙○○間就系爭房屋甲買賣債權行
    為及移轉所有權之物權行為，則其等代位辰○○依民法第244
    條第4項規定，請求塗銷辰○○、乙○○間就系爭房屋甲以買賣
    為原因所為之所有權移轉登記，亦屬無據。
  ㈢丙○○等12人與上訴人癸○○部分
　◎先位主張
　⒈丙○○等12人主張癸○○與乙○○間就系爭房屋乙於106年3月23日
    成立之買賣契約及106年4月24日所為物權行為因通謀虛偽意
    思表示無效？
　⑴依系爭房屋乙買賣契約書所載（見原審卷一第49-54頁），其
    等於106年3月23日簽署該契約，約定癸○○就系爭房屋乙及坐
    落土地以2,688 萬元出售予乙○○，且就該買賣價款係委任乙
    ○○在華南銀行之系爭信託專戶辦理支付相關款項事宜。
　⑵乙○○於簽立系爭房屋乙買賣契約後共匯入2,688 萬元至系爭
    信託專戶，並經該信託專戶分別於106年3月29日匯出80萬6,
    400元支付仲介服務費、106年4月18日匯出121萬3,494元支
    付土地增值稅及房屋稅款、106年4月26日匯款2,486萬0,106
    元予癸○○等情，有華南銀行存摺存款期間查詢資料、華南銀
    行107年1月31日函文暨所附資料可參（見原審卷一第323-33
    4 頁）。
　⑶承上，乙○○業已依約於106年3月、4月間以系爭信託專戶給付
    買賣價金2,688萬元，堪認癸○○與乙○○間就系爭房屋乙之買
    賣契約確有依約履行。
  ⑷至丙○○等12人主張辦理系爭房屋乙所有權移轉登記之買賣契
    約，其上所載價金與主張系爭房屋乙買賣價金不同，且該售
    價顯低於市價為由，而有通謀虛偽意思表示，以及有土地法
    第104條規定之適用云云。理由如前五、㈡先位主張⒈⑶、⑷所
    述。
  ⑸從而，癸○○與乙○○間就系爭房屋乙之買賣關係確實存在，且
    丙○○等12人復未舉證證明前揭買賣關係及就系爭房屋所有權
    移轉之物權行為為通謀虛偽意思表示而無效，是丙○○等12人
    此部分主張，即屬無據。
　⒉丙○○等12人主張代位癸○○擇一依民法第113條、第179條、第1
    84條第1項後段，請求乙○○塗銷系爭房屋乙所有權登記，是
    否有據？
　　承上所述，癸○○與乙○○間就系爭房屋乙之買賣關係確實存在
    ，且丙○○等12人復未舉證證明前揭買賣關係及就系爭房屋所
    有權移轉之物權行為為通謀虛偽意思表示而無效，則丙○○等
    12人主張代位癸○○擇一依民法第113條、第179條、第184條
    第1項後段規定，請求乙○○塗銷系爭房屋乙所有權登記，亦
    屬無據。
  ◎第一備位聲明
　⒈丙○○等12人依民法第244條第2項規定，主張癸○○與乙○○間就
    系爭房屋乙於106年3月23日成立之買賣契約及106年4月24日
    所為物權行為應予撤銷？
　  丙○○等12人就系爭房屋乙之撤銷權部分，其要件不符民法第
    244條之規定，理由如前五、㈡備位主張⒈⑵所述外，丙○○等12
    人之回復登記請求權縱因被告癸○○陷於無法履行，而轉換為
    損害賠償債權，惟觀以癸○○之財產所得相關資料（另放個資
    卷），其有多筆不動產，並未陷於無資力暨有害及全體債權
    人之利益之情，且丙○○等12人並未能舉證證明乙○○於行為時
    明知有損害於丙○○等12人之權利，揆諸前揭說明，丙○○等12
    人依民法第244條第2項規定，主張癸○○與乙○○間就系爭房屋
    乙於106年3月23日成立之買賣契約及106年4月24日所為物權
    行為應予撤銷，即屬無據。
　⒉丙○○等12人主張代位癸○○依民法第244條第4項規定，請求乙○
    ○塗銷系爭房屋乙所有權登記，是否有據？
　　承上五、㈢第一備位聲明⒈所述，丙○○等12人既不得依民法第
    244條第2項規定，撤銷癸○○與乙○○間就系爭房屋乙買賣債權
    行為及移轉系爭房屋乙之物權行為，則其等代位癸○○依民法
    第244條第4項規定，請求塗銷癸○○、乙○○間就系爭房屋乙以
    買賣為原因所為之所有權移轉登記，亦屬無據。
　◎第二備位聲明 
    丙○○等12人依附表三項次4請求權基礎欄位請求如附表三項
    次4之聲明所示，是否有據？
　⒈按故意以背於善良風俗之方法，加損害於他人者，負損害賠
    償責任，民法第184條第1項後段定有明文。所謂背於善良風
    俗，係指違反保護個人法益之法規，或廣泛悖反規律社會生
    活之根本原理的公序良俗；是項規定保護之客體，係權利以
    外之財產上利益，學說上所稱之「純粹經濟上損失」亦包括
    在內（最高法院109年度台上字第535號民事判決意旨參照）
　　。是因債權僅具相對性而不具典型公開性，僅得對特定債務
    人行使，如第三人侵害債權，尚不致使債權消滅，所侵害者
　　，僅為債權不能受清償之利益，即純粹經濟上之損失。
　⒉次按借名登記契約之成立側重於借名者與出名者間之信任關
    係，性質上與委任契約相似，應得類推適用民法委任之相關
    規定。故借名登記契約成立後，當事人一方得隨時終止（類
    推適用民法第549條第1項），終止後，借名登記關係當即消
    滅，借名者自得類推適用民法第541條第2項規定，請求返還
    借名登記財產。查，丙○○、丁○○、戊○○及許文理既於104年1
    0月2日以臺北大安郵局第117支局第509號存證信函為終止該
    契約之意思表示，且經癸○○收受（見原審卷二第28-31頁）
    ，並為癸○○所不爭執（見原審卷二第117 頁），而壬○○於訴
    訟中亦為相同主張，是丙○○、丁○○、戊○○、甲○○等8人（即
    許文理之繼承人）及壬○○等人與癸○○間就系爭房屋乙之借名
    登記契約業經終止而消滅，依前揭說明，則癸○○負有返還系
    爭房屋乙所有權應有部分予丙○○等12人或依約登記為系爭房
    屋乙之義務。
　⒊承上，癸○○與其餘七房間就系爭房屋有借名登記契約存在，
    且癸○○負有返還系爭房屋乙所有權應有部分予丙○○等12人之
    義務，已認定如前，然癸○○明知卻違反借名登記契約，而將
    系爭房屋乙出售予乙○○並移轉所有權登記致給付不能，核屬
    故意以背於善良風俗之方法，致丙○○等12人無法請求返還系
    爭房屋，因而使丙○○等12人之債權不能受清償，受有經濟上
    之損失，揆諸前揭說明，丙○○等12人依民法第184 條第1項
    後段侵權行為法律關係，請求癸○○為損害賠償，即屬有據。
    另丙○○等12人亦未舉證證明乙○○明知系爭房屋乙係借名登記
    予癸○○，而有侵害丙○○等12人之權利，或故意背於善良風俗
    加損害予許文等12人，故丙○○等12人主張依民法第184條第1
    項後段、第185條規定，請求乙○○連帶負損害賠償責任，即
    屬無據。
　⒋癸○○雖辯稱借名登記契約縱屬存在，亦成立於其餘七房與癸○
    ○等2人間，應依民法第263條準用第258條第2項規定，由全
    部借名人向全體出名人為終止契約之意思表示，始生終止之
    效力，丙○○等12人未與其餘公同共有人或借名人一同起訴，
    其當事人適格顯有欠缺云云。然分割前890地號土地持分已
    由許金山之全體繼承人協議分割由男性八房分別取得各1/8
    之權利，並各自借名登記於癸○○等2人名下，其後系爭房地
    之契約關係亦同，已如前述，則丙○○等12人於本件既係針對
    渠等各與癸○○間借名登記契約通知終止，並請求癸○○移轉各
    自系爭房屋分別共有之應有部分，於法自無不合，亦無當事
    人不適格之情事。上開抗辯，自非可採。
  ⒌癸○○雖抗辯壬○○之父親許仁壽早於85年11月8日歿，借名登記
    關係當然終止，其遲至104年8月間方提起本件訴訟，已罹於
    15年之時效，伊自得拒絕給付云云。惟按委任關係，因當事
    人一方死亡、破產或喪失行為能力而消滅。但契約另有訂定
    ，或因委任事務之性質不能消滅者，不在此限，民法第550
    條定有明文。是系爭房屋為許金山之其餘七房與癸○○等2人
    成立借名登記關係，該借名登記之性質不因其餘七房之人死
    亡而當然消滅，是許仁壽雖於85年11月8日死亡，並未影響
    該房與癸○○就系爭房屋應有部分之借名登記法律關係，是癸
    ○○抗辯借名登記物返還請求權或損害賠償請求權已罹於時效
    云云，並非可採。
　⒍另按權利之行使，不得違反公共利益，或以損害他人為主要
    目的。行使權利，履行義務，應依誠實及信用方法，民法第
    148條固定有明文。查，癸○○等2人確實與許金山之繼承人其
    餘七房就系爭房屋成立借名登記關係，且係因癸○○嗣後於10
    6年間未經其他共有人同意處分系爭房屋，致損害丙○○等12
    人，已如前述，則丙○○等12人訴請癸○○負損害賠償責任，乃
    適法權利之行使，自無因行使終止借名登記契約之返還請求
    權或損害賠償，即可謂有違誠信及公平原則。
  ⒎末按損害賠償之目的在於填補所生之損害，其應回復者並非
    原來狀態，而係應有狀態，應將損害事故發生後之變動狀況
    考慮在內，即應以賠償權利人請求時或起訴時之市價為準（
    最高法院102年度台上字第242號判決意旨參照）。查：
　⑴本院委託中華徵信不動產估價師聯合事務所就系爭房屋乙於
    起訴時即106年7月7日時價值估價，經該所採用比較法、土
    地分析法、生意法等估價方法進行評估，勘估系爭房屋乙於
    起訴時即106年7月7日時價值為4,587萬1,897元（見估價報
    告書），及參以系爭房屋甲（即應有部分4分之1）經執行法
    院於105年12月15日以2,000萬元拍定予午○○，而該2價額相
    差時間僅有數月，價格波動尚不致過鉅，自可據以認定系爭
    房屋應有部分1/2於起訴時之市價，是系爭房屋乙於起訴時
    之價值為4,293萬5,949元【計算式：〈4587萬1897元＋（2000
    萬×2）〉÷2＝4,293萬5949元，元以下四捨五入】。
　⑵承上，丙○○、丁○○、戊○○、寅○○請求癸○○各給付536萬6,994
    元（計算式：4293萬5949元÷8＝536萬6994元），並為一部請
    求500萬元，即屬有據。
　⑶另壬○○雖主張於系爭基地登記予其時，系爭房屋之借名登記
    業已由變更契約當事人為伊與癸○○等2人，然此部分未經壬○
    ○舉證以實其說，且證人許永宗前揭證稱當時有打電話給其
    他房，請他們指定各房登記名義人等語，可知79年就系爭基
    地為登記時，並非以登記名義人即為各房之實際所有權人，
    故壬○○主張其為二房即許仁壽指定之單獨與癸○○等2人就系
    爭房屋成立借名登記關係云云，不足為採。是壬○○既為許仁
    壽6名繼承人之一，自得請求就癸○○損害賠償自己可分得之
    部分為給付，是壬○○得一部請求之損害賠償金額即為83萬3,
    333元（計算式500萬÷6＝83萬3,333元），核屬有據，應予准
    許，逾此部分之請求，即屬無據，不應准許。
　⑷另本件已認丙○○等12人得依民法第184條第1項後段規定請求
    損害賠償，自毋庸審酌同法第226條或類推適用民法第544條
    規定，併予敘明。
六、綜上所述，丙○○等12人就辰○○、乙○○部分，依附表二項次1
    之先位聲明及附表二項次2之備位聲明等請求，於法無據，
    應予駁回。丙○○等12人就癸○○、乙○○，依附表三項次1之先
    位聲明及附表三項次2之第一備位聲明等請求，於法無據，
    亦應予駁回；另丙○○、丁○○、戊○○、寅○○、壬○○依民法第18
    4條第1項後段規定，一部請求癸○○各給付500萬、500萬、50
    0萬、83萬3,333元，及丙○○、丁○○、戊○○、壬○○自106年11
    月9日起，寅○○自108年3月28日起，均至清償日止按週年利
    率百分之5計算之利息（見原審卷二第300頁背面），為有理
    由，應予准許；逾此部分之請求，為無理由，不應准許。原
    審就上開應准許之部分其中應給付丙○○、丁○○、戊○○、寅○○
    各441萬5,000元本息、應給付壬○○73萬5,833元本息，為丙○
    ○、丁○○、戊○○、寅○○、壬○○敗訴之判決，尚有未合，丙○○
    、丁○○、戊○○、寅○○、壬○○指摘原判決此部分不當，求為廢
    棄，為有理由，爰由本院改判如主文第二、三項所示。至於
    上開其餘應准許之部分，原審為丙○○、丁○○、戊○○、寅○○、
    壬○○勝訴之判決，並分別諭知兩造供擔保後，得、免假執行
    ；及不應准許部分，原審為丙○○等12人敗訴之判決，均無不
    合，就此部分癸○○之上訴、丙○○等12人之其餘上訴，均無理
    由，應予駁回。另丙○○等12人追加請求權之訴部分為無理由
    ，亦應駁回。又本判決所命給付部分，兩造均陳明願供擔保
    宣告准免假執行，經核均無不合，爰分別酌定相當擔保金額
    准許之。
七、本件事證已臻明確，兩造其餘之攻擊或防禦方法及所用之證
    據，經本院斟酌後，認為均不足以影響本判決之結果，爰不
    逐一論列，附此敘明。
八、據上論結，本件丙○○等12人之上訴為一部有理由、一部無理
    由，追加之訴為無理由，癸○○之上訴為無理由，依民事訴訟
    法第450條、第449條第1項、第79條、第85條第1項前段、第
    463條、第390條第2項、第392條第2項，判決如主文。
中　　華　　民　　國　　110 　年　　3 　　月　　30　　日
                  民事第二十庭  
                      審判長法　官  周祖民
　　　　　　　　　　　  　  法　官  馬傲霜
　　　　　　　　　　　  　  法　官  林玉蕙
正本係照原本作成。
如不服本判決，應於收受送達後20日內向本院提出上訴書狀，其
未表明上訴理由者，應於提出上訴後20日內向本院補提理由書狀
（均須按他造當事人之人數附繕本）上訴時應提出委任律師或具
有律師資格之人之委任狀；委任有律師資格者，另應附具律師資
格證書及釋明委任人與受任人有民事訴訟法第466 條之1第1項但
書或第2項所定關係之釋明文書影本。如委任律師提起上訴者，
應一併繳納上訴審裁判費。
中　　華　　民　　國　　110 　年　　3 　　月　　30　　日

                            書記官  鄭淑昀 

附表一
不動產
建號 建物坐落地號 建物門牌 層次 建物面積 (平方公尺) 權利範圍 01668 臺北市○○區○○段○小段880-1、882、883、885、886、888、890 臺北市○○區○○路○段0○00號 1層 總面積：233.62平方公尺（1層層次面積195.71平方公尺；騎樓面積37.91平方公尺        共有部分：      

附表二
項次 聲明 內容 請求權基礎 原審判決 1 先位 ㈠確認被上訴人辰○○、乙○○間就門牌號碼臺北市○○區○○路0段0000號（即臺北市○○區○○段○○段0000○號，下稱系爭房屋）權利範圍1/4，於104年7月28日所為買賣之債權行為及104年8月4日所為所有權移轉之物權行為均無效。 ㈡乙○○就前項房屋於104年7月28日以買賣為原因向臺北市大安地政事務所於104年8月4日所為之所有權移轉登記應予塗銷，回復登記為辰○○所有。 　（本院卷四第488頁） 民法第87條、第113條、第179條、第184條第1項後段（本院卷四第184-185、492頁） 駁回 2 備位 ㈡辰○○、乙○○間就系爭房屋（權利範圍1/4），於104年7月28日所為買賣之債權行為及104年8月4日所為所有權移轉之物權行為均應予撤銷。 ㈡乙○○就前項房屋於104年7月28日以買賣為原因向臺北市大安地政事務所於104年8月4日所為之所有權移轉登記應予塗銷，回復登記為辰○○所有。 　（本院卷四第488頁） 民法第244條第2項、第4項（本院卷卷一第390-391頁、卷三第429頁、卷四第184-185、492頁） 駁回 


附表三
項次 聲明 內容 請求權基礎 原審判決  1 先位 ㈠確認上訴人癸○○、乙○○間就系爭房屋（權利範圍1/2），於106年3月23日所為買賣之債權行為及106年4月24日所為所有權移轉之物權行為均無效。 ㈡乙○○就前項房屋於106年3月23日以買賣為原因向臺北市大安地政事務所於106年4月24日所為之所有權移轉登記應予塗銷，回復登記為癸○○所有。 　（本院卷四第488-489頁） 民法第87條、第113條、第179條、第184條第1項後段 （本院卷一第391頁、卷四第184、492頁） 駁回  2 第一 備位 ㈠癸○○、乙○○間就系爭房屋（權利範圍1/2），於106年3月23日所為買賣之債權行為及106年4月24日所為所有權移轉之物權行為均應予撤銷。 ㈡乙○○就前項房屋於106年3月23日以買賣為原因向臺北市大安地政事務所於106年4月24日所為之所有權移轉登記應予塗銷，回復登記為癸○○所有。 　（本院卷四第489頁） 民法第244條第2項、第4項（本院卷卷一第390-391頁、卷三第429頁、卷四第184、492頁） 駁回  3 原審第二備位 ㈠癸○○及乙○○應連帶給付丙○○500萬元，及自106年4月25日起至清償日止，按週年利率5%計算之利息。 ㈡癸○○及乙○○應連帶給付丁○○500 萬元，及自106 年4 月25日起至清償日止，按週年利率5%計算之利息。 ㈢癸○○及乙○○應連帶給付戊○○500萬元，及自106 年4 月25日起至清償日止，按週年利率5%計算之利息。 ㈣癸○○及乙○○應連帶給付壬○○500萬元，及自106 年4 月25日起至清償日止，按週年利率5%計算之利息。 ㈤癸○○及乙○○應連帶給付甲○○等8 人500 萬元，及自106 年4 月25日起至清償日止，按週年利率5%計算之利息 ㈥願供擔保，請准宣告假執行。 　（見原審卷三第43-47頁） 民法第544 條、第184條第1項、第185 條第1 項 部分駁回  4 上訴後更正第二備位 ㈠癸○○應再給付丙○○441萬5,000元，及自106年11月9日起至清償日止，按週年利率5%計算之利息。 ㈡癸○○應再給付丁○○441萬5,000元，及自106年11月9日起至清償日止，按週年利率5%計算之利息。 ㈢癸○○應再給付戊○○441萬5,000元，及自106年11月9日起至清償日止，按週年利率5%計算之利息。 ㈣癸○○應再給付壬○○490萬2,500元，及自106年11月9日起至清償日止，按週年利率5%計算之利息。 ㈤癸○○應再給付寅○○441萬5,000元，及自108年3月28日起至清償日止，按週年利率5%計算之利息。 ㈥乙○○應連帶給付丙○○500萬元，及自106年11月9日起至清償日止，按週年利率5%計算之利息。 ㈦乙○○應連帶給付丁○○500萬元，及自106年11月9日起至清償日止，按週年利率5%計算之利息。 ㈧乙○○應連帶給付戊○○500萬元，及自106年11月9日起至清償日止，按週年利率5%計算之利息。 ㈨乙○○應連帶給付壬○○500萬元，及自106年11月9日起至清償日止，按週年利率5%計算之利息。 ㈩乙○○應連帶給付寅○○500萬元，及自108年3月28日起至清償日止，按週年利率5%計算之利息。 願供擔保，請准宣告假執行。 　（本院卷四第9-10、206-207、489-490頁） 依序依民法第184條第1項後段及第185條；第226條第1項；類推適用第544條（本院卷四第16-17、184、492頁） 部分駁回